臺灣南投地方法院民事簡易判決
110年度投簡字第329號
原      告  阮玉燕  
訴訟代理人  張伯書律師(法扶律師)  
被      告  陳原啟  

上列當事人間請求確認本票債權不存在事件，本院於民國111年5
月12日言詞辯論終結，判決如下：
    主      文
確認被告持有如附表所示之本票，對原告之本票債權請求權不存
在。
被告不得持本院110年度司票字第291號民事裁定對原告聲請強制
執行。
原告其餘之訴駁回。
訴訟費用由被告負擔。
    事實及理由
壹、程序事項：
一、按訴狀送達後，原告不得將原訴變更或追加他訴，但請求之
    基礎事實同一，或擴張或減縮應受判決事項之聲明者，不在
    此限（民事訴訟法第255條第1項第2、3款）。本件原告起訴
    時聲明為：確認被告持有原告於民國107年2月2日所簽發，
    票面金額新臺幣（下同）9萬9,500元之本票不存在。嗣聲明
    迭經變更，原告最後訴之聲明為：㈠確認被告持有如附表所
    示之本票（下稱系爭本票），對原告之本票債權不存在。㈡
    如主文第1項所示。㈢如主文第2項所示。核屬擴張應受判決
    事項之聲明，且其請求之基礎事實與原起訴同一，自應准許
    。　　
二、按確認法律關係之訴，非原告有即受確認判決之法律上利益
    者，不得提起之（民事訴訟法第247條第1項）。此所謂即受
    確認判決之法律上利益，係指因法律關係之存否不明確，致
    原告在私法上之地位有受侵害之危險，而此項危險得以對於
    被告之確認判決除去之者而言，故確認法律關係成立或不成
    立之訴，苟具備前開要件，即得謂有即受確認判決之法律上
    利益（最高法院42年度台上字第1031號判例意旨參照）。經
    查，本件原告主張被告持有之系爭本票，對原告之票據債權
    及請求權不存在，此為被告所否認，則兩造間因被告對原告
    票據債權之法律關係存否不明確，致原告在私法上地位有受
    侵害之危險，而此項危險得以對於被告之確認判決除去之，
    是原告於本件自有即受確認判決之法律上利益，揆諸前揭說
    明，原告提起本件確認之訴，自屬合法，合先敘明。
貳、實體事項：
一、原告主張：被告持以原告名義所簽發之系爭本票聲請強制執
    行，並經本院以110年度司票字第291號裁定核准在案。然系
    爭本票非原告所親自簽發，且系爭本票上之印章亦與原告之
    印鑑章不符，顯見系爭本票發票人欄上之原告簽名係他人偽
    造。又惟系爭本票之發票日為107年2月2日，且未記載到期
    日，視為見票即付之本票，是被告於107年2月2日即得行使
    系爭本票權利，然被告竟遲至110年8月25日始向鈞院聲請本
    票裁定（下稱系爭本票裁定）准予強制執行，是系爭本票之
    請求權時效已完成，縱鈞院認系爭本票為原告所簽發，然系
    爭本票債權請求權因時效完成而消滅，原告自得拒絕給付，
    且被告不得再持系爭本票裁定聲請對原告強制執行，爰提起
    本件訴訟等語。並聲明：㈠確認被告持有之系爭本票，對原
    告之本票債權不存在。㈡如主文第1項所示。㈢如主文第2項所
    示。
二、被告則以：系爭本票為原告參加被告哥哥所發起之互助會所
    簽發，是系爭本票上之簽名及指紋確為原告親自所為。因原
    告無留下電話致無法聯絡，始於110年8月25日聲請本票裁定
    等語，資為抗辯，並聲明：原告之訴駁回。
三、本院得心證理由：
  ㈠原告主張被告執有以原告名義簽發之系爭本票，於110年8月2
    5日以之聲請本票裁定強制執行，且經准許等情，有本院110
    年度司票字第291號裁定、本票裁定聲請狀、系爭本票可參
    （本院卷第13、157-163頁），並經本院依職權調閱本院110
    年度司票字第291號卷宗核閱無誤，且為被告所不爭執，堪
    信為真實。
　㈡按在票據上簽名者，依票上所載文義負責（票據法第5條第1
    項）。則依該規定反面解釋，非於票據上簽名者，即無須負
    擔票據責任。又本票本身是否真實，即是否為發票人所作成
    ，應由執票人負證明之責，故發票人主張本票係偽造，依非
    訟事件法第195條第1項規定，對執票人提起確認本票係偽造
    或本票債權不存在之訴者，應由執票人就本票為真正之事實
    ，先負舉證責任（最高法院65年度第6次民庭庭長會議決議
    （一）意旨參照）。
　㈢原告主張系爭本票非其所簽發，為被告所否認，並提出互助
    契約單及系爭本票為證（本院卷第49、163頁）。嗣本院依
    職權調取原告向金融機構開戶資料，並連同原告當庭親筆簽
    名及系爭本票原本，委請法務部調查局就系爭本票上簽名為
    筆跡鑑定，該局鑑定意見為：「㈠107年2月2日工商本票（票
    號CH394496）原本1紙；其上「阮玉燕」筆跡為甲類筆跡。㈡
    阮玉燕庭書原本1紙、108年9月30日郵政存簿/綜合儲金儲戶
    申請變更帳戶事項申請書原本1紙、郵政存簿儲金立帳申請
    書原本1紙、108年1月23日京城商業銀行存款開戶申請書原
    本1紙、107年5月18日中國信託銀行印鑑卡暨開戶申請書原
    本1份；其上「阮玉燕」筆跡均編為乙類筆跡。鑑定結果：
    甲類筆跡與乙類筆跡筆劃特徵相同，研判應為同一人所書。
    」有法務部調查局111年4月12日調科貳字第11103159960號
    函所附鑑定書可參（本院卷第113-119頁）。另參系爭本票
    上之簽名及原告金融開戶資料留存之簽名（P85-89、97-112
    、163），互核後極度相似，上開鑑定結果應屬可採，足認
    系爭本票上之簽名為原告所親簽。原告復未能提出其他具體
    事證以實其說，從而，原告主張系爭本票非屬原告所簽發，
    顯不可採。
　㈣按請求權，因15年間不行使而消滅。但法律所定期間較短者
    ，依其規定（民法第125條）。時效完成後，債務人得拒絕
    給付（民法第144條第1項）。票據上之權利，對匯票承兌人
    及本票發票人，自到期日起算；見票即付之本票，自發票日
    起算；3年間不行使，因時效而消滅（票據法第22條第1項前
    段）。是消滅時效完成之效力，不過發生拒絕給付之抗辯權
    ，且債務人為抗辯後，消滅者為請求權而非權利本身（最高
    法院88年度台簡上字第22號判決意旨參照）。民法第144條
    第1項所定關於時效完成後之效力，係採抗辯權發生主義，
    債權於時效完成後，僅債務人於債權人請求時得拒絕給付而
    已，其債權本身仍然存在，被上訴人對上訴人之系爭本票債
    權，縱經時效完成，但其本票債權並不因而歸於消滅，上訴
    人主張被上訴人就系爭本票之債權因罹於時效而消滅，據以
    提起確認兩造間就系爭本票之債權不存在之訴，自非正當（
    最高法院79年度台上字第1919號判決意旨參照）。可知民法
    第144條第1項所定時效完成後，債務人得拒絕給付，意指消
    滅時效完成之效力，係發生拒絕給付之抗辯權，其債權本身
    固未消滅，但應認於債務人對債權人行使時效抗辯後，債權
    人之請求權即歸於消滅，方符合民法第125條之文義。
　㈤經查，系爭本票之發票日為107年2月2日，且未記載到期日，
    依票據法第120條第2項規定，視為見票即付，是依前揭規定
    ，系爭本票之權利自發票日起算，惟被告遲至110年8月25日
    始具狀向本院聲請本票裁定准予強制執行，有本票裁定聲請
    狀上本院收文收狀章戳可參（本院卷第157頁），被告復未
    提出先前有何行使權利而中斷時效之事由，則系爭本票之債
    權請求權已罹於3年時效而消滅。是原告主張系爭本票之債
    權請求權已罹於時效而消滅等節，應屬有據；主張系爭本票
    對原告之本票債權不存在，則屬無據。
　㈥按執行名義無確定判決同一效力者，於執行名義成立前，如
    有債權不成立或消滅或妨礙債權人請求之事由發生，債務人
    亦得於強制執行程序終結前提起異議之訴（強制執行法第14
    條第2項）。經查，系爭本票之債權請求權既已罹於時效而
    消滅，已如前述，核屬消滅債權人請求之事由，故原告依上
    開規定，請求被告不得持系爭本票裁定對原告聲請強制執行
    ，亦屬有據。
四、綜上所述，原告請求確認被告持有系爭本票對原告之本票債
    權請求權不存在，暨請求被告不得持系爭本票裁定對原告聲
    請強制執行，均有理由，應予准許。逾此範圍之請求，則無
    理由，應予駁回。
五、本件事證已臻明確，兩造其餘主張及攻擊防禦方法，經審酌
    後與判決結果不生影響，爰不逐一論述，併此敘明。
六、訴訟費用負擔之依據：民事訴訟法第79條。　　　　
中　　華　　民　　國　　111 　年　　6 　　月　　6 　　日
                  南投簡易庭  法  官　鄭煜霖
附表：
編號    發票日 　（民國）   票面金額  （新臺幣） 到期日 票據號碼  1 107年2月2日   100,000元  未載 CH394496 
以上為正本係照原本作成。
如不服本判決，應於送達後20日內，向本院提出上訴狀並表明上
訴理由，如於本判決宣示後送達前提起上訴者，應於判決送達後
20日內補提上訴理由書（須附繕本）。
中　　華　　民　　國　　111 　年　　6 　　月　　6 　　日
                              書記官  洪妍汝